```{r}
#| include: false
library(tidyverse)
library(DT)
library(plotly)
knitr::opts_chunk$set(echo = FALSE, warning = FALSE, message = FALSE)

dt_table <- function(data, page_length = 10, escape = TRUE) {
  german_language <- list(
    search = "Suchen:",
    lengthMenu = "_MENU_ Einträge anzeigen",
    info = "Zeige _START_ bis _END_ von _TOTAL_ Einträgen",
    infoEmpty = "Keine Einträge",
    infoFiltered = "(gefiltert aus _MAX_ Einträgen)",
    zeroRecords = "Keine passenden Einträge gefunden",
    paginate = list(
      first = "Erste",
      previous = "Zurück",
      `next` = "Weiter",
      last = "Letzte"
    )
  )

  data |>
    as_tibble() |>
    mutate(across(where(is.double), ~ round(.x, 2))) |>
    rename_with(~ .x |> str_replace_all("_", " ") |> str_to_sentence()) |>
    datatable(
      rownames = FALSE,
      filter = "top",
      escape = escape,
      options = list(pageLength = page_length, scrollX = TRUE, language = german_language)
    )
}

preise_path <- file.path("data", "processed", "agrarforschung_prices_monthly.csv")
prices <- if (file.exists(preise_path)) read_csv(preise_path, show_col_types = FALSE) else tibble()
prices <- prices |> mutate(datum = as.Date(datum))
bl <- params$bundesland

category_label <- function(gruppe) {
  case_when(
    str_detect(gruppe, "Säge") ~ "Sägerundholz",
    str_detect(gruppe, "Industrie") ~ "Industrierundholz",
    str_detect(gruppe, "Brennholz") | str_detect(gruppe, "Energieholz") ~ "Brenn- und Energieholz",
    TRUE ~ gruppe
  )
}
```

## Marktpreise `r bl`

Diese Seite zeigt Bundesland-Reihen von preise.agrarforschung.at. Preisbereiche (`von`/`bis`) sind veröffentlichte Spannweiten; der Mittelwert ist nur Orientierung.

Die Bundesland-/LK-Reihen verwenden meist `EUR/FM`. Österreichweite Statistik-Austria-Reihen verwenden teils `EURO/M3`. Die Einheiten bleiben wie in der Quelle angegeben. Mehr dazu im [Glossar](glossar.qmd).

```{r}
bl_prices <- prices |>
  filter(region == bl, gruppe %in% c(
    "Sägerundholz Bundesländer",
    "Industrierundholz Bundesländer",
    "Brennholz und Energieholz Bundesländer"
  )) |>
  mutate(
    kategorie = category_label(gruppe),
    wert_typ = case_when(
      str_ends(attr_code, "_von") ~ "preis_von",
      str_ends(attr_code, "_bis") ~ "preis_bis",
      TRUE ~ "preis_mittel"
    ),
    sortiment = str_remove(sortiment, " (von|bis)$"),
    reihe = str_c(kategorie, ": ", sortiment, " (", einheit, ")")
  ) |>
  filter(!is.na(preis), preis > 0)

if (nrow(bl_prices) == 0) {
  tibble(Hinweis = str_c("Keine Daten für ", bl, " gefunden.")) |> dt_table()
}
```

```{r}
#| results: asis
if (nrow(bl_prices) > 0) {
  short_summary <- bl_prices |>
    filter(wert_typ == "preis_mittel") |>
    filter(
      (kategorie == "Sägerundholz" & str_detect(sortiment, "Fichte/Tanne") & str_detect(sortiment, "Media 2b")) |
        (kategorie == "Industrierundholz" & str_detect(sortiment, "Faserholz")) |
        (kategorie == "Brenn- und Energieholz" & str_detect(sortiment, "Brennholz") & str_detect(sortiment, "hart"))
    ) |>
    group_by(kategorie, sortiment, einheit) |>
    arrange(datum) |>
    mutate(preis_vorjahr = preis[which.min(abs(datum - (max(datum) %m-% months(12))))]) |>
    filter(datum == max(datum)) |>
    ungroup() |>
    mutate(aenderung = (preis / preis_vorjahr - 1) * 100)

  if (nrow(short_summary) > 0) {
    text <- short_summary |>
      mutate(satz = str_c(
        "**", kategorie, " – ", sortiment, "**: **", round(preis, 2), " ", einheit, "**",
        if_else(!is.na(aenderung), str_c(" (", if_else(aenderung >= 0, "+", ""), round(aenderung, 1), " % gegenüber etwa vor einem Jahr)"), "")
      )) |>
      pull(satz) |>
      str_c(collapse = "; ")

    cat(str_c("**Kurzfassung für ", bl, ":** ", text, "."))
  }
}
```

## Entwicklung nach Sortiment

Die Entwicklung ist nach Hauptkategorien getrennt, damit die Grafiken lesbar bleiben.

```{r}
#| include: false
plot_category <- function(data, category_name) {
  plot_data <- data |>
    filter(kategorie == category_name) |>
    select(datum, kategorie, sortiment, einheit, reihe, attr_code_merge, wert_typ, preis) |>
    distinct() |>
    pivot_wider(names_from = wert_typ, values_from = preis) |>
    mutate(preis_mittel = coalesce(preis_mittel, (preis_von + preis_bis) / 2)) |>
    filter(!is.na(preis_mittel))

  if (nrow(plot_data) == 0) {
    return(tibble(Hinweis = str_c("Keine Daten für ", category_name, " verfügbar.")) |> dt_table())
  }

  p <- ggplot(plot_data, aes(
    x = datum,
    y = preis_mittel,
    color = reihe,
    group = reihe,
    text = str_c(
      "Kategorie: ", kategorie,
      "<br>Sortiment: ", sortiment,
      "<br>Datum: ", datum,
      "<br>Mittel: ", round(preis_mittel, 2), " ", einheit,
      "<br>Von: ", round(preis_von, 2),
      "<br>Bis: ", round(preis_bis, 2)
    )
  )) +
    geom_ribbon(
      aes(ymin = preis_von, ymax = preis_bis, fill = reihe),
      alpha = 0.16,
      color = NA,
      show.legend = FALSE
    ) +
    geom_line() +
    labs(
      x = "Zeit",
      y = "Preis",
      color = "Reihe",
      title = str_c(category_name, " in ", bl)
    ) +
    theme_minimal() +
    theme(legend.position = "bottom")

  ggplotly(p, tooltip = "text")
}
```

### Sägerundholz / Blochholz

```{r}
if (nrow(bl_prices) > 0) {
  plot_category(bl_prices, "Sägerundholz")
}
```

### Industrierundholz / Faserholz und Schleifholz

```{r}
if (nrow(bl_prices) > 0) {
  plot_category(bl_prices, "Industrierundholz")
}
```

### Brenn- und Energieholz

```{r}
if (nrow(bl_prices) > 0) {
  plot_category(bl_prices, "Brenn- und Energieholz")
}
```

## Letzte verfügbare Preise

```{r}
if (nrow(bl_prices) > 0) {
  latest <- bl_prices |>
    group_by(kategorie, attr_code_merge, wert_typ) |>
    filter(datum == max(datum, na.rm = TRUE)) |>
    summarise(
      datum = max(datum),
      sortiment = first(sortiment),
      einheit = first(einheit),
      preis = first(preis),
      .groups = "drop"
    ) |>
    pivot_wider(names_from = wert_typ, values_from = preis) |>
    mutate(preis_mittel = coalesce(preis_mittel, (preis_von + preis_bis) / 2)) |>
    select(datum, kategorie, sortiment, einheit, preis_von, preis_bis, preis_mittel) |>
    arrange(kategorie, sortiment)

  latest |> dt_table(25)
}
```

<details>
<summary>Alle Werte</summary>

```{r}
if (nrow(bl_prices) > 0) {
  bl_prices |>
    select(datum, kategorie, sortiment, wert_typ, preis, einheit) |>
    arrange(desc(datum), kategorie, sortiment, wert_typ) |>
    dt_table(25)
}
```

</details>

<details>
<summary>Datenstand</summary>

```{r}
if (nrow(bl_prices) > 0) {
  bl_prices |>
    summarise(
      von = min(datum),
      bis = max(datum),
      zeilen = n(),
      sortimente = n_distinct(sortiment),
      .by = c(kategorie, titel)
    ) |>
    select(kategorie, titel, von, bis, zeilen, sortimente) |>
    dt_table(25)
}
```

</details>
