---
title: "Aktuelle Holzpreise"
---

```{r}
#| include: false
library(tidyverse)
library(DT)
knitr::opts_chunk$set(echo = FALSE, warning = FALSE, message = FALSE)

dt_table <- function(data, page_length = 10, escape = TRUE) {
  german_language <- list(
    search = "Suchen:",
    lengthMenu = "_MENU_ Einträge anzeigen",
    info = "Zeige _START_ bis _END_ von _TOTAL_ Einträgen",
    infoEmpty = "Keine Einträge",
    infoFiltered = "(gefiltert aus _MAX_ Einträgen)",
    zeroRecords = "Keine passenden Einträge gefunden",
    paginate = list(
      first = "Erste",
      previous = "Zurück",
      `next` = "Weiter",
      last = "Letzte"
    )
  )

  data |>
    as_tibble() |>
    mutate(across(where(is.double), ~ round(.x, 2))) |>
    rename_with(~ .x |> str_replace_all("_", " ") |> str_to_sentence()) |>
    datatable(
      rownames = FALSE,
      filter = "top",
      escape = escape,
      options = list(pageLength = page_length, scrollX = TRUE, language = german_language)
    )
}
```

## Schneller Überblick

Diese Karten zeigen aktuelle Holzpreise für Sägerundholz, Industrierundholz und – wo verfügbar – Brenn- und Energieholz. Für Bundesländer werden veröffentlichte Preisbereiche angezeigt. Für Österreich gesamt gibt es bundesweite Marktpreisreihen ohne Preisbereich. Die Werte sind keine Preisgarantie und ersetzen keine Beratung oder ein konkretes Angebot.

```{r}
#| results: asis
escape_html <- function(x) {
  x |>
    as.character() |>
    str_replace_all("&", "&amp;") |>
    str_replace_all("<", "&lt;") |>
    str_replace_all(">", "&gt;") |>
    str_replace_all('"', "&quot;")
}

format_price <- function(x) {
  if_else(is.na(x), "–", format(round(x, 2), nsmall = 2, decimal.mark = ",", trim = TRUE))
}

category_label <- function(gruppe) {
  case_when(
    str_detect(gruppe, "Säge") | gruppe == "Inlandspreise Holz" ~ "Sägerundholz",
    str_detect(gruppe, "Industrie") ~ "Industrierundholz",
    str_detect(gruppe, "Brennholz") | str_detect(gruppe, "Energieholz") ~ "Brenn- und Energieholz",
    TRUE ~ gruppe
  )
}

category_order <- c("Sägerundholz", "Industrierundholz", "Brenn- und Energieholz")

prices_path <- file.path("data", "processed", "agrarforschung_prices_monthly.csv")
if (file.exists(prices_path)) {
  prices <- read_csv(prices_path, show_col_types = FALSE) |>
    mutate(datum = as.Date(datum))

  bundesland_cards <- prices |>
    filter(gruppe %in% c(
      "Sägerundholz Bundesländer",
      "Industrierundholz Bundesländer",
      "Brennholz und Energieholz Bundesländer"
    )) |>
    mutate(
      kategorie = category_label(gruppe),
      wert_typ = case_when(
        str_ends(attr_code, "_von") ~ "preis_von",
        str_ends(attr_code, "_bis") ~ "preis_bis",
        TRUE ~ "preis_mittel"
      ),
      sortiment = str_remove(sortiment, " (von|bis)$")
    ) |>
    filter(!is.na(preis), preis > 0) |>
    group_by(region, kategorie, attr_code_merge, wert_typ) |>
    filter(datum == max(datum, na.rm = TRUE)) |>
    summarise(
      datum = max(datum),
      sortiment = first(sortiment),
      einheit = first(einheit),
      preis = first(preis),
      .groups = "drop"
    ) |>
    pivot_wider(names_from = wert_typ, values_from = preis) |>
    mutate(preis_mittel = coalesce(preis_mittel, (preis_von + preis_bis) / 2)) |>
    select(datum, region, kategorie, sortiment, einheit, preis_von, preis_bis, preis_mittel)

  austria_cards <- prices |>
    filter(content_id %in% c("saegeholz_monatl", "industrierundholz_monatl", "brennholz_monatl")) |>
    mutate(
      kategorie = case_when(
        content_id == "saegeholz_monatl" ~ "Sägerundholz",
        content_id == "industrierundholz_monatl" ~ "Industrierundholz",
        content_id == "brennholz_monatl" ~ "Brenn- und Energieholz",
        TRUE ~ category_label(gruppe)
      )
    ) |>
    filter(!is.na(preis), preis > 0) |>
    group_by(kategorie, sortiment, attr_code, einheit) |>
    filter(datum == max(datum, na.rm = TRUE)) |>
    summarise(datum = max(datum), preis_mittel = first(preis), .groups = "drop") |>
    transmute(
      datum,
      region = "Österreichweit",
      kategorie,
      sortiment,
      einheit,
      preis_von = NA_real_,
      preis_bis = NA_real_,
      preis_mittel
    )

  latest_prices <- bind_rows(austria_cards, bundesland_cards) |>
    arrange(
      factor(region, levels = c("Österreichweit", sort(unique(bundesland_cards$region)))),
      factor(kategorie, levels = category_order),
      sortiment
    )

  regions <- latest_prices |>
    distinct(region) |>
    arrange(factor(region, levels = c("Österreichweit", sort(setdiff(region, "Österreichweit"))))) |>
    pull(region)

  cat('<div class="price-filter"><label for="region-filter">Region wählen</label>')
  cat('<select id="region-filter" aria-label="Region wählen">')
  for (region in regions) {
    selected <- if_else(region == "Österreichweit", " selected", "")
    cat(str_c('<option value="', escape_html(region), '"', selected, '>', escape_html(region), '</option>'))
  }
  cat('</select></div>')

  estimate_cards <- latest_prices |>
    filter(kategorie == "Sägerundholz", str_detect(sortiment, "Fichte/Tanne"), str_detect(sortiment, "Media 2b")) |>
    mutate(
      gesamt_fm = 24,
      abc_anteil = 0.8063,
      abc_fm = gesamt_fm * abc_anteil,
      erloes_von = abc_fm * coalesce(preis_von, preis_mittel),
      erloes_bis = abc_fm * coalesce(preis_bis, preis_mittel)
    )

  if (nrow(estimate_cards) > 0) {
    cat('<div class="estimate-card-grid">')
    pwalk(estimate_cards, function(datum, region, kategorie, sortiment, einheit, preis_von, preis_bis, preis_mittel, gesamt_fm, abc_anteil, abc_fm, erloes_von, erloes_bis) {
      erloes_line <- if (!is.na(preis_von) && !is.na(preis_bis)) {
        str_c(format_price(erloes_von), '–', format_price(erloes_bis), ' €')
      } else {
        str_c(format_price(erloes_von), ' €')
      }

      cat(str_c(
        '<section class="estimate-card" data-region="', escape_html(region), '">',
        '<div class="category">Grobe Erlösorientierung</div>',
        '<h3>Beispiel: 24 fm Fichte</h3>',
        '<p>Mit Beispiel-Mischung aus einem realen Einschlag: AB 25,33 %, B 29,18 %, C 26,12 %. Zusammen <strong>80,63 % ABC</strong>.</p>',
        '<div class="price-main">', erloes_line, '</div>',
        '<div class="price-muted">für ca. ', format_price(abc_fm), ' fm ABC × ', escape_html(sortiment), '</div>',
        '<p class="price-muted">Nicht enthalten: Qualitätsabschläge, Cx/Bruch, xKA, Bringung, Transport, Sortierung, Abmaß, Verträge, Steuern.</p>',
        '</section>'
      ))
    })
    cat('</div>')
  }

  cat('<div class="price-card-grid">')
  pwalk(latest_prices, function(datum, region, kategorie, sortiment, einheit, preis_von, preis_bis, preis_mittel) {
    has_range <- !is.na(preis_von) && !is.na(preis_bis)
    price_line <- if (has_range) {
      str_c(format_price(preis_von), '–', format_price(preis_bis))
    } else {
      format_price(preis_mittel)
    }
    muted_line <- if (has_range) {
      str_c('Mittelwert: ', format_price(preis_mittel), ' ', einheit)
    } else {
      str_c('Bundesweiter Marktpreis ohne von/bis-Spanne')
    }

    cat(str_c(
      '<article class="price-card" data-region="', escape_html(region), '">',
      '<h3>', escape_html(region), '</h3>',
      '<div class="category">', escape_html(kategorie), '</div>',
      '<div class="meta">Stand: ', format(datum, "%d.%m.%Y"), '</div>',
      '<div class="sortiment">', escape_html(sortiment), '</div>',
      '<div class="price-range">',
      '<span class="price-main">', price_line, '</span>',
      '<span class="price-muted">', escape_html(einheit), '</span>',
      '</div>',
      '<div class="price-muted">', escape_html(muted_line), '</div>',
      '</article>'
    ))
  })
  cat('</div>')
} else {
  latest_prices <- tibble()
  cat('<p>Daten fehlen. Starte: <code>Rscript scripts/process_agrarforschung_prices.R</code></p>')
}
```

<script>
document.addEventListener("DOMContentLoaded", () => {
  const select = document.getElementById("region-filter");
  const cards = document.querySelectorAll("[data-region]");
  if (!select) return;

  const applyFilter = () => {
    const selected = select.value;
    cards.forEach((card) => {
      card.hidden = card.dataset.region !== selected;
    });
  };

  select.addEventListener("change", applyFilter);
  applyFilter();
});
</script>

## Wie liest man die Karten?

- **Region**: Österreichweit oder Bundesland.
- **Kategorie**: Sägerundholz, Industrierundholz oder Brenn-/Energieholz.
- **Sortiment**: Holzsortiment, z. B. Fichte/Tanne Media 2b, Faserholz oder Schleifholz.
- **Preis von/bis**: veröffentlichte Preisspanne bei Bundesland-Reihen. Das ist keine Garantie, sondern ein beobachteter/berichteter Bereich.
- **Mittelwert**: rechnerischer Mittelwert zur schnellen Orientierung.
- **Einheit**: z. B. `EUR/FM`, `EURO/M3`, `EURO/RM` oder `EURO/AMM`.
- **Beispiel 24 fm**: grobe Rechnung mit 80,63 % ABC-Anteil aus einem realen Fichten-Einschlag. Das ist bewusst nur Orientierung, keine Abrechnung.

**Einheiten:** Österreichweite Statistik-Austria-Reihen verwenden `EURO/M3`; Bundesland-/LK-Reihen verwenden oft `EUR/FM`. Bei Rundholz sind beide als feste Holzmenge grob vergleichbar, aber die Originaleinheit der Quelle bleibt wichtig. Erklärung: [Glossar](glossar.qmd).

Für langfristige Entwicklungen und Inflation siehe [Tirol Langzeit](tirol.qmd) und [Marktpreise](marktpreise.qmd).

<details>
<summary>Datenstand</summary>

```{r}
if (nrow(latest_prices) > 0) {
  latest_prices |>
    summarise(
      letzter_stand = max(datum),
      regionen = n_distinct(region),
      kategorien = n_distinct(kategorie),
      sortimente = n_distinct(sortiment),
      zeilen = n()
    ) |>
    dt_table()
} else {
  tibble() |> dt_table()
}
```

</details>
