---
title: "Holzpreisrechner"
---

```{r}
#| include: false
library(tidyverse)
library(jsonlite)
knitr::opts_chunk$set(echo = FALSE, warning = FALSE, message = FALSE)

prices_path <- file.path("data", "processed", "agrarforschung_prices_monthly.csv")
calculator_data <- tibble()

category_label <- function(gruppe) {
  case_when(
    str_detect(gruppe, "Säge") ~ "Sägerundholz",
    str_detect(gruppe, "Industrie") ~ "Industrierundholz",
    str_detect(gruppe, "Brennholz") | str_detect(gruppe, "Energieholz") ~ "Brenn- und Energieholz",
    TRUE ~ gruppe
  )
}

if (file.exists(prices_path)) {
  prices <- read_csv(prices_path, show_col_types = FALSE) |>
    mutate(datum = as.Date(datum))

  austria_data <- prices |>
    filter(content_id %in% c("saegeholz_monatl", "industrierundholz_monatl", "brennholz_monatl")) |>
    filter(!is.na(preis), preis > 0) |>
    mutate(
      region = "Österreichweit",
      kategorie = case_when(
        content_id == "saegeholz_monatl" ~ "Sägerundholz",
        content_id == "industrierundholz_monatl" ~ "Industrierundholz",
        content_id == "brennholz_monatl" ~ "Brenn- und Energieholz",
        TRUE ~ category_label(gruppe)
      ),
      attr_key = attr_code
    ) |>
    summarise(preis_mittel = mean(preis, na.rm = TRUE), .by = c(region, kategorie, sortiment, attr_key, einheit, jahr)) |>
    mutate(preis_von = NA_real_, preis_bis = NA_real_)

  bundesland_data <- prices |>
    filter(gruppe %in% c(
      "Sägerundholz Bundesländer",
      "Industrierundholz Bundesländer",
      "Brennholz und Energieholz Bundesländer"
    )) |>
    filter(!is.na(preis), preis > 0) |>
    mutate(
      kategorie = category_label(gruppe),
      wert_typ = case_when(
        str_ends(attr_code, "_von") ~ "preis_von",
        str_ends(attr_code, "_bis") ~ "preis_bis",
        TRUE ~ "preis_mittel"
      ),
      sortiment = str_remove(sortiment, " (von|bis)$"),
      attr_key = attr_code_merge
    ) |>
    summarise(preis = mean(preis, na.rm = TRUE), .by = c(region, kategorie, sortiment, attr_key, einheit, jahr, wert_typ)) |>
    pivot_wider(names_from = wert_typ, values_from = preis) |>
    mutate(preis_mittel = coalesce(preis_mittel, (preis_von + preis_bis) / 2))

  calculator_data <- bind_rows(austria_data, bundesland_data) |>
    mutate(label = str_c(kategorie, " – ", sortiment, " (", einheit, ")")) |>
    arrange(region, label, desc(jahr)) |>
    select(region, label, kategorie, sortiment, einheit, jahr, preis_von, preis_bis, preis_mittel)
}
```

## Was rechnet der Holzpreisrechner?

Der Rechner liefert eine grobe Preisorientierung für eine gewählte Region, ein Sortiment, eine Menge und ein Jahr. Für Bundesländer werden – wenn verfügbar – `Preis von` und `Preis bis` angezeigt. Für Österreich gesamt gibt es meist nur einen Mittelpreis.

Wichtig: Das ist **keine Abrechnung** und kein Angebot. Qualität, Preisband, Bringung, Transport, Sortierung, Abmaß, Verträge und Steuern sind nicht berücksichtigt.

```{r}
#| results: asis
if (nrow(calculator_data) == 0) {
  cat('<p>Daten fehlen. Starte: <code>Rscript scripts/process_agrarforschung_prices.R</code>.</p>')
} else {
  cat('<div class="calculator-card">')
  cat('<label for="calc-region">Region</label>')
  cat('<select id="calc-region"></select>')
  cat('<label for="calc-sortiment">Sortiment</label>')
  cat('<select id="calc-sortiment"></select>')
  cat('<label for="calc-amount">Menge</label>')
  cat('<input id="calc-amount" type="number" min="0" step="0.1" value="24">')
  cat('<label for="calc-year">Jahr</label>')
  cat('<select id="calc-year"></select>')
  cat('<div class="calculator-result" id="calc-result"></div>')
  cat('</div>')
}
```

```{r}
#| results: asis
if (nrow(calculator_data) > 0) {
  cat('<script type="application/json" id="calc-data">')
  cat(toJSON(calculator_data, dataframe = "rows", auto_unbox = TRUE, digits = 10, na = "null"))
  cat('</script>')
}
```

<script>
document.addEventListener("DOMContentLoaded", () => {
  const dataNode = document.getElementById("calc-data");
  if (!dataNode) return;

  const data = JSON.parse(dataNode.textContent);
  const regionSelect = document.getElementById("calc-region");
  const sortimentSelect = document.getElementById("calc-sortiment");
  const yearSelect = document.getElementById("calc-year");
  const amountInput = document.getElementById("calc-amount");
  const result = document.getElementById("calc-result");

  const formatEuro = (value) => new Intl.NumberFormat("de-AT", {
    style: "currency",
    currency: "EUR",
    maximumFractionDigits: 0
  }).format(value);

  const formatPrice = (value) => new Intl.NumberFormat("de-AT", {
    minimumFractionDigits: 2,
    maximumFractionDigits: 2
  }).format(value);

  const regionOrder = (region) => region === "Österreichweit" ? "" : region;
  const regions = [...new Set(data.map((row) => row.region))]
    .sort((a, b) => regionOrder(a).localeCompare(regionOrder(b), "de"));

  regions.forEach((region) => {
    const option = document.createElement("option");
    option.value = region;
    option.textContent = region;
    regionSelect.appendChild(option);
  });
  regionSelect.value = "Österreichweit";

  const updateSortiments = () => {
    const selectedRegion = regionSelect.value;
    const labels = [...new Set(data.filter((row) => row.region === selectedRegion).map((row) => row.label))]
      .sort((a, b) => a.localeCompare(b, "de"));

    const previous = sortimentSelect.value;
    sortimentSelect.innerHTML = "";
    labels.forEach((label) => {
      const option = document.createElement("option");
      option.value = label;
      option.textContent = label;
      sortimentSelect.appendChild(option);
    });

    if (labels.includes(previous)) {
      sortimentSelect.value = previous;
    }
  };

  const updateYears = () => {
    const selectedRegion = regionSelect.value;
    const selected = sortimentSelect.value;
    const years = data
      .filter((row) => row.region === selectedRegion && row.label === selected)
      .map((row) => row.jahr)
      .sort((a, b) => b - a);

    const previous = yearSelect.value;
    yearSelect.innerHTML = "";
    years.forEach((year) => {
      const option = document.createElement("option");
      option.value = String(year);
      option.textContent = String(year);
      yearSelect.appendChild(option);
    });

    if (years.includes(Number(previous))) {
      yearSelect.value = previous;
    }
  };

  const updateResult = () => {
    const selectedRegion = regionSelect.value;
    const selected = sortimentSelect.value;
    const year = Number(yearSelect.value);
    const amount = Number(amountInput.value || 0);
    const row = data.find((item) => item.region === selectedRegion && item.label === selected && item.jahr === year);
    if (!row) return;

    const hasRange = row.preis_von !== null && row.preis_bis !== null;
    const totalMiddle = amount * row.preis_mittel;
    const totalFrom = hasRange ? amount * row.preis_von : totalMiddle;
    const totalTo = hasRange ? amount * row.preis_bis : totalMiddle;
    const headline = hasRange ? `${formatEuro(totalFrom)}–${formatEuro(totalTo)}` : formatEuro(totalMiddle);
    const priceLine = hasRange
      ? `${formatPrice(row.preis_von)}–${formatPrice(row.preis_bis)} ${row.einheit}; Mittel ${formatPrice(row.preis_mittel)} ${row.einheit}`
      : `${formatPrice(row.preis_mittel)} ${row.einheit}`;

    result.innerHTML = `
      <div><strong>${headline}</strong><span> grober Wert für ${amount.toLocaleString("de-AT")} Einheiten</span></div>
      <div><strong>${formatEuro(totalMiddle)}</strong><span> mit Mittelwert gerechnet</span></div>
      <p>${priceLine} · ${selectedRegion} · ${year}</p>
    `;
  };

  regionSelect.addEventListener("change", () => {
    updateSortiments();
    updateYears();
    updateResult();
  });
  sortimentSelect.addEventListener("change", () => {
    updateYears();
    updateResult();
  });
  yearSelect.addEventListener("change", updateResult);
  amountInput.addEventListener("input", updateResult);

  updateSortiments();
  updateYears();
  updateResult();
});
</script>

## Wie liest man das Ergebnis?

Bei Bundesland-Reihen ist die Spanne wichtiger als ein einzelner Punktwert: `von` und `bis` zeigen den veröffentlichten Preisbereich. Der Mittelwert ist nur eine rechnerische Orientierung.
