---
title: "Marktpreise Österreich"
---

```{r}
#| include: false
library(tidyverse)
library(DT)
library(plotly)
knitr::opts_chunk$set(echo = FALSE, warning = FALSE, message = FALSE)

dt_table <- function(data, page_length = 10, escape = TRUE) {
  german_language <- list(
    search = "Suchen:",
    lengthMenu = "_MENU_ Einträge anzeigen",
    info = "Zeige _START_ bis _END_ von _TOTAL_ Einträgen",
    infoEmpty = "Keine Einträge",
    infoFiltered = "(gefiltert aus _MAX_ Einträgen)",
    zeroRecords = "Keine passenden Einträge gefunden",
    paginate = list(
      first = "Erste",
      previous = "Zurück",
      `next` = "Weiter",
      last = "Letzte"
    )
  )

  data |>
    as_tibble() |>
    mutate(across(where(is.double), ~ round(.x, 2))) |>
    rename_with(~ .x |> str_replace_all("_", " ") |> str_to_sentence()) |>
    datatable(
      rownames = FALSE,
      filter = "top",
      escape = escape,
      options = list(pageLength = page_length, scrollX = TRUE, language = german_language)
    )
}

prices_path <- file.path("data", "processed", "agrarforschung_prices_monthly.csv")
prices <- if (file.exists(prices_path)) read_csv(prices_path, show_col_types = FALSE) else tibble()
prices <- prices |> mutate(datum = as.Date(datum))
```

## Österreichweite Marktanalyse

Diese Seite zeigt die bundesweiten Reihen von [preise.agrarforschung.at](https://preise.agrarforschung.at/content/inlandspreise-fuer-holz): Sägerundholz und Industrierundholz. Bundesland-Seiten sind im Menü unter **Marktpreise** verfügbar.

**Hinweis zur Einheit:** Die österreichweiten Statistik-Austria-Reihen kommen aus der Quelle mit `EURO/M3`. Die Bundesland-/LK-Reihen verwenden meist `EUR/FM`. Bei Rundholz ist `m³` hier als feste Holzmenge zu verstehen und grob mit Festmeter vergleichbar. Die Website lässt die Originaleinheit stehen, damit die Quelle nachvollziehbar bleibt. Siehe auch [Glossar](glossar.qmd).

```{r}
#| results: asis
if (nrow(prices) > 0) {
  summary_rows <- prices |>
    filter(content_id %in% c("saegeholz_monatl", "industrierundholz_monatl")) |>
    filter(attr_code %in% c("at_blochholz_fita_klbmed2b_monat", "at_faserholz_fita_monat")) |>
    filter(!is.na(preis), preis > 0) |>
    arrange(attr_code, datum) |>
    group_by(attr_code, sortiment, einheit) |>
    mutate(preis_vorjahr = preis[which.min(abs(datum - (max(datum) %m-% months(12))))]) |>
    filter(datum == max(datum)) |>
    ungroup() |>
    mutate(aenderung = (preis / preis_vorjahr - 1) * 100)

  if (nrow(summary_rows) > 0) {
    text <- summary_rows |>
      mutate(satz = str_c(
        "**", sortiment, "** liegt aktuell bei **", round(preis, 2), " ", einheit, "**",
        if_else(!is.na(aenderung), str_c(" (", if_else(aenderung >= 0, "+", ""), round(aenderung, 1), " % gegenüber etwa vor einem Jahr)"), "")
      )) |>
      pull(satz) |>
      str_c(collapse = "; ")

    cat(str_c("**Kurzfassung:** ", text, "."))
  }
}
```

## Inlandspreise für Holz

Die Grafik zeigt monatliche Inlandspreise für Säge- und Industrierundholz in Österreich. Über die Legende können Sortimente ein- oder ausgeblendet werden.

```{r}
if (nrow(prices) > 0) {
  inland_holz <- prices |>
    filter(content_id %in% c("saegeholz_monatl", "industrierundholz_monatl")) |>
    mutate(reihe = str_c(sortiment, " (", einheit, ")"))

  p <- ggplot(inland_holz, aes(
    x = datum,
    y = preis,
    color = reihe,
    group = reihe,
    text = str_c(
      "Sortiment: ", sortiment,
      "<br>Datum: ", datum,
      "<br>Preis: ", round(preis, 2), " ", einheit,
      "<br>Quelle: ", titel
    )
  )) +
    geom_line() +
    labs(
      x = "Zeit",
      y = "Preis",
      color = "Sortiment",
      title = "Inlandspreise für Rundholz in Österreich"
    ) +
    theme_minimal() +
    theme(legend.position = "bottom")

  ggplotly(p, tooltip = "text")
} else {
  tibble(Hinweis = "Daten fehlen. Starte: Rscript scripts/process_agrarforschung_prices.R") |> dt_table()
}
```

## Nominal und inflationsbereinigt: Blochholz Fichte/Tanne Media 2b

Diese Grafik ist mit der Tirol-Inflationsgrafik vergleichbar. Sie nutzt den österreichweiten Preis für `Blochholz Fichte/Tanne Kl. B Media 2b` und rechnet ihn mit dem Statistik-Austria-VPI auf heutige Kaufkraft um.

```{r}
cpi_path <- file.path("data", "processed", "inflation_austria_cpi.csv")
if (nrow(prices) > 0 && file.exists(cpi_path)) {
  cpi <- read_csv(cpi_path, show_col_types = FALSE)
  basisjahr <- max(cpi$jahr, na.rm = TRUE)
  basis_cpi <- cpi |> filter(jahr == basisjahr) |> pull(cpi) |> first()

  media2b_real <- prices |>
    filter(content_id == "saegeholz_monatl", attr_code == "at_blochholz_fita_klbmed2b_monat") |>
    summarise(preis_nominal = mean(preis, na.rm = TRUE), .by = jahr) |>
    left_join(cpi |> select(jahr, cpi), by = "jahr") |>
    mutate(preis_real = preis_nominal * basis_cpi / cpi) |>
    filter(!is.na(preis_real)) |>
    arrange(jahr)

  media2b_long <- media2b_real |>
    select(jahr, nominal = preis_nominal, inflationsbereinigt = preis_real) |>
    pivot_longer(c(nominal, inflationsbereinigt), names_to = "reihe", values_to = "preis")

  p <- ggplot(media2b_long, aes(
    x = jahr,
    y = preis,
    color = reihe,
    group = reihe,
    text = str_c(
      "Reihe: ", reihe,
      "<br>Jahr: ", jahr,
      "<br>Preis: ", round(preis, 2), " EUR/M3"
    )
  )) +
    geom_line() +
    geom_point(size = 1) +
    labs(
      x = "Jahr",
      y = "EUR/M3 in Kaufkraft des Basisjahres",
      color = "Reihe",
      title = "Blochholz Fichte/Tanne Media 2b: nominal und inflationsbereinigt"
    ) +
    theme_minimal() +
    theme(legend.position = "bottom")

  ggplotly(p, tooltip = "text")
} else {
  media2b_real <- tibble()
  tibble(Hinweis = "Daten fehlen.") |> dt_table()
}
```

### Beispiel aus dem Alltag

```{r}
#| results: asis
if (exists("media2b_real") && nrow(media2b_real) > 0) {
  latest <- media2b_real |> arrange(jahr) |> slice_tail(n = 1)
  beispiel_m3 <- 24
  nominal_erloes <- latest$preis_nominal * beispiel_m3
  real_erloes <- latest$preis_real * beispiel_m3

  cat(str_c(
    "Bei **", beispiel_m3, " m³ Blochholz Fichte/Tanne Media 2b** ergibt der letzte österreichweite Jahresmittelwert grob **",
    format(round(nominal_erloes, 0), big.mark = ".", decimal.mark = ","), " € nominal**. ",
    "Inflationsbereinigt sind das ungefähr **",
    format(round(real_erloes, 0), big.mark = ".", decimal.mark = ","), " € in Kaufkraft von ", basisjahr, "**. ",
    "Das ist keine Abrechnung, sondern zeigt den Unterschied zwischen Europreis und realer Kaufkraft."
  ))
}
```

<details>
<summary>Tabelle: Inlandspreise für Holz</summary>

```{r}
if (nrow(prices) > 0) {
  prices |>
    filter(content_id %in% c("saegeholz_monatl", "industrierundholz_monatl")) |>
    transmute(
      datum,
      jahr,
      monat,
      kategorie = if_else(content_id == "saegeholz_monatl", "Sägerundholz", "Industrierundholz"),
      sortiment,
      preis,
      einheit
    ) |>
    arrange(desc(datum), kategorie, sortiment) |>
    dt_table(25)
} else {
  tibble() |> dt_table()
}
```

</details>

## Einfache Einordnung

- Sägerundholz und Industrierundholz sind unterschiedliche Märkte und Einheiten können abweichen.
- Für langfristige Kaufkraft zählt die inflationsbereinigte Linie mehr als der reine Europreis.
- Bundeslandwerte können als Preisbereiche vorliegen; die österreichweiten Reihen sind aggregierte Marktpreise.

<details>
<summary>Datenquellen und Datenstand</summary>

```{r}
if (nrow(prices) > 0) {
  prices |>
    filter(content_id %in% c("saegeholz_monatl", "industrierundholz_monatl")) |>
    summarise(
      von = min(datum),
      bis = max(datum),
      zeilen = n(),
      sortimente = n_distinct(sortiment),
      .by = c(gruppe, titel)
    ) |>
    select(gruppe, titel, von, bis, zeilen, sortimente) |>
    arrange(gruppe, titel) |>
    dt_table(25)
} else {
  tibble() |> dt_table()
}
```

</details>
