---
title: "Inflation (Tirol): Holzpreise, RUPI und Kaufkraft"
---

```{r}
#| include: false
library(tidyverse)
library(DT)
library(plotly)
knitr::opts_chunk$set(echo = FALSE, warning = FALSE, message = FALSE)

dt_table <- function(data, page_length = 10, escape = TRUE) {
  german_language <- list(
    search = "Suchen:",
    lengthMenu = "_MENU_ Einträge anzeigen",
    info = "Zeige _START_ bis _END_ von _TOTAL_ Einträgen",
    infoEmpty = "Keine Einträge",
    infoFiltered = "(gefiltert aus _MAX_ Einträgen)",
    zeroRecords = "Keine passenden Einträge gefunden",
    paginate = list(
      first = "Erste",
      previous = "Zurück",
      `next` = "Weiter",
      last = "Letzte"
    )
  )

  data |>
    as_tibble() |>
    mutate(across(where(is.double), ~ round(.x, 2))) |>
    rename_with(~ .x |> str_replace_all("_", " ") |> str_to_sentence()) |>
    datatable(
      rownames = FALSE,
      filter = "top",
      escape = escape,
      options = list(pageLength = page_length, scrollX = TRUE, language = german_language)
    )
}
```

```{r}
#| include: false
tirol_wdb_path <- file.path("data", "processed", "tirol_wdb_indices.csv")
tirol_wdb <- if (file.exists(tirol_wdb_path)) read_csv(tirol_wdb_path, show_col_types = FALSE) else tibble()
```

## Kurzfassung

Für Tirol verwenden wir die **[Tiroler Walddatenbank](https://wdb.tirol.gv.at/public/rupiQuartal.xhtml)** als Hauptquelle. Tirol hat hier einen besonderen Vorteil: Die Daten reichen deutlich weiter zurück als viele andere aktuelle Marktpreisreihen. Dadurch kann man nicht nur heutige Preise ansehen, sondern langfristig prüfen, wie sich Holzpreise über Jahrzehnte entwickelt haben.

Diese lange Datenhistorie nutzen wir vor allem für die **inflationsbereinigte Langzeitbetrachtung**. So wird sichtbar, ob Holz real mehr wert wurde – oder ob höhere Europreise vor allem durch allgemeine Teuerung erklärbar sind.

Was die Kennzahlen bedeuten:

- **RUPI-Tirol**: Rundholzpreisindex für Fichtenblochholz. Er zeigt, wie sich Rundholzpreise in Tirol über Zeit entwickeln.
- **BHI-Tirol**: Brennholzpreisindex für Tirol.
- **Durchschnitt EUR/fm**: durchschnittlicher gemeldeter Holzpreis in Euro pro Festmeter.
- **Index [%]**: Preisindex relativ zur Basisperiode. Laut Land Tirol ist Q1 2005 = 100.
- **Inflationsbereinigt**: Preise werden auf heutige Kaufkraft umgerechnet. Damit sieht man, ob Holz real teurer wurde oder nur wegen allgemeiner Inflation steigt.

## RUPI-Tirol: nominal und inflationsbereinigt

Die Grafik zeigt den RUPI-Tirol gleichzeitig nominal und inflationsbereinigt. **Nominal** sind die damals gemeldeten Europreise. **Inflationsbereinigt** bedeutet: Die Preise werden auf die Kaufkraft des letzten vollständigen VPI-Jahres umgerechnet. Dadurch sieht man besser, ob Holz real teurer wurde oder ob der Anstieg vor allem die allgemeine Teuerung widerspiegelt. Quelle für die Inflationsbereinigung ist Statistik Austria Open Data, VPI Basis 1976.

```{r}
cpi_path <- file.path("data", "processed", "inflation_austria_cpi.csv")
if (nrow(tirol_wdb) > 0 && file.exists(cpi_path)) {
  cpi <- read_csv(cpi_path, show_col_types = FALSE)
  basisjahr <- max(cpi$jahr, na.rm = TRUE)
  basis_cpi <- cpi |> filter(jahr == basisjahr) |> pull(cpi) |> first()

  rupi_real <- tirol_wdb |>
    filter(index == "RUPI-Tirol", frequenz == "Quartal") |>
    mutate(x = jahr + (as.integer(str_remove(periode, "Q")) - 1) / 4) |>
    left_join(cpi |> select(jahr, cpi), by = "jahr") |>
    mutate(preis_real = durchschnitt_eur_fm * basis_cpi / cpi)

} else {
  basisjahr <- NA_integer_
  rupi_real <- tibble()
  tibble(Hinweis = "VPI- oder Tirol-WDB-Daten fehlen. Starte: Rscript scripts/process_inflation.R") |>
    dt_table()
}
```

```{r}
#| results: asis
if (!is.na(basisjahr)) {
  cat(str_c(
    "Basis der Inflationsbereinigung: Statistik Austria VPI, letzter vollständiger Jahresdurchschnitt ",
    basisjahr,
    ". Monatliche VPI-Werte für spätere Jahre werden erst verwendet, wenn ein vollständiger Jahreswert vorliegt."
  ))
}
```

```{r}
if (nrow(rupi_real) > 0) {
  rupi_real_long <- rupi_real |>
    select(jahr, periode, x, nominal = durchschnitt_eur_fm, inflationsbereinigt = preis_real) |>
    pivot_longer(c(nominal, inflationsbereinigt), names_to = "reihe", values_to = "preis")

  real_plot <- ggplot(rupi_real_long, aes(
    x = x,
    y = preis,
    color = reihe,
    group = reihe,
    text = str_c(
      "Reihe: ", reihe,
      "<br>Jahr: ", jahr,
      "<br>Periode: ", periode,
      "<br>Preis: ", round(preis, 2), " EUR/fm"
    )
  )) +
    geom_line() +
    geom_point(size = 1) +
    labs(
      x = "Jahr",
      y = "EUR/fm in Kaufkraft des Basisjahres",
      color = "Reihe",
      title = "RUPI-Tirol: nominal und inflationsbereinigt"
    ) +
    theme_minimal() +
    theme(legend.position = "bottom")

  ggplotly(real_plot, tooltip = "text")
} else {
  tibble(Hinweis = "Grafik benötigt Daten.") |> dt_table()
}
```

### Beispiel aus dem Alltag

```{r}
#| results: asis
if (nrow(rupi_real) > 0) {
  comparison <- rupi_real |>
    filter(!is.na(preis_real)) |>
    arrange(x)

  past <- comparison |>
    filter(jahr >= 2005) |>
    slice_head(n = 1)
  latest <- comparison |>
    slice_tail(n = 1)

  beispiel_fm <- 24
  past_nominal <- past$durchschnitt_eur_fm * beispiel_fm
  latest_nominal <- latest$durchschnitt_eur_fm * beispiel_fm
  past_real <- past$preis_real * beispiel_fm
  latest_real <- latest$preis_real * beispiel_fm

  cat(str_c(
    "Nimmt man beispielhaft **", beispiel_fm, " fm Fichtenblochholz**, dann waren das im Jahr **", past$jahr, "** nominal ungefähr **",
    format(round(past_nominal, 0), big.mark = ".", decimal.mark = ","), " €**. ",
    "Im letzten verfügbaren Quartal sind es nominal ungefähr **",
    format(round(latest_nominal, 0), big.mark = ".", decimal.mark = ","), " €**. ",
    "Auf Kaufkraft von ", basisjahr, " umgerechnet waren die ", past$jahr, "er Preise aber etwa **",
    format(round(past_real, 0), big.mark = ".", decimal.mark = ","), " €** wert; zuletzt sind es **",
    format(round(latest_real, 0), big.mark = ".", decimal.mark = ","), " €**. ",
    "Für Laien heißt das: Der Eurobetrag kann höher aussehen, obwohl die reale Kaufkraft ähnlich bleibt oder sinkt."
  ))
}
```

## Interpretation RUPI und Inflation

```{r}
#| results: asis
interpretationsjahr <- 2024
if (nrow(rupi_real) > 0 && any(rupi_real$jahr <= interpretationsjahr, na.rm = TRUE)) {
  rupi_interpretation <- rupi_real |>
    filter(jahr <= interpretationsjahr, !is.na(preis_real)) |>
    arrange(x)

  start <- slice_head(rupi_interpretation, n = 1)
  ende <- slice_tail(rupi_interpretation, n = 1)
  nominal_change <- (ende$durchschnitt_eur_fm / start$durchschnitt_eur_fm - 1) * 100
  real_change <- (ende$preis_real / start$preis_real - 1) * 100
  max_nominal <- rupi_interpretation |> slice_max(durchschnitt_eur_fm, n = 1, with_ties = FALSE)

  cat(str_c(
    "Diese Einordnung betrachtet die ganze verfügbare RUPI-Reihe und die inflationsbereinigten Werte **bis ", interpretationsjahr, "**. ",
    "In Euro sieht die Entwicklung langfristig relativ stabil aus: Der Preis liegt am Ende nur um ", round(nominal_change, 1), " % anders als am Anfang. ",
    "Nach Abzug der Inflation ist das Bild aber deutlich schwächer: Real ist der Wert um rund ", abs(round(real_change, 0)), " % niedriger. ",
    "Einfach gesagt: Mit einem Festmeter Fichtenholz konnte man langfristig weniger kaufen als früher. ",
    "Der Preissprung 2021/2022 war zwar deutlich sichtbar, fiel aber in eine Phase allgemein hoher Teuerung. ",
    "Ein Teil des höheren Europreises wurde daher durch Inflation aufgezehrt; real blieb vom Anstieg weniger übrig und der langfristige Kaufkraftverlust wurde nicht dauerhaft ausgeglichen."
  ))
}
```

## Was liest man daraus?

- Wenn die nominale Linie steigt, steigen die gemeldeten Europreise.
- Wenn die inflationsbereinigte Linie steigt, wird Holz auch real wertvoller.
- Wenn nominal steigt, aber real flach bleibt oder fällt, folgt der Holzpreis vor allem der allgemeinen Teuerung.
- Für langfristige Aussagen ist die inflationsbereinigte Linie wichtiger.
- RUPI und BHI sollten getrennt gelesen werden: Sägerundholz und Brennholz reagieren auf unterschiedliche Märkte.

## BHI-Tirol: Brennholzpreisindex

Der **BHI-Tirol** zeigt die Preisentwicklung für Brennholz in Tirol. Er ergänzt den RUPI, weil Brennholz ein anderer Markt ist als Fichten-Sägerundholz: Nachfrage, Verwendung und Preisbildung unterscheiden sich. Die Grafik zeigt nominale Durchschnittspreise aus der Tiroler Walddatenbank; sie ist daher nicht inflationsbereinigt.

```{r}
if (nrow(tirol_wdb) > 0) {
  bhi_q <- tirol_wdb |>
    filter(index == "BHI-Tirol", frequenz == "Quartal") |>
    mutate(x = jahr + (as.integer(str_remove(periode, "Q")) - 1) / 4)

  bhi_plot <- ggplot(bhi_q, aes(
    x = x,
    y = durchschnitt_eur_fm,
    group = 1,
    text = str_c(
      "Jahr: ", jahr,
      "<br>Periode: ", periode,
      "<br>Preis: ", round(durchschnitt_eur_fm, 2), " EUR/fm",
      "<br>Index: ", round(index_prozent, 2), " %"
    )
  )) +
    geom_line(color = "#7a4f00") +
    geom_point(color = "#7a4f00", size = 1) +
    labs(
      x = "Jahr",
      y = "EUR/fm",
      title = "BHI-Tirol: nominaler Brennholzpreis"
    ) +
    theme_minimal()

  ggplotly(bhi_plot, tooltip = "text")
} else {
  tibble(Hinweis = "Grafik benötigt Tirol-WDB-Daten.") |> dt_table()
}
```

## Quelle und Einschränkungen

Quelle: [Tiroler Walddatenbank / Land Tirol](https://wdb.tirol.gv.at/public/rupiQuartal.xhtml). Die Werte beruhen laut Land Tirol auf Holzpreismeldungen der Waldaufseher und werden durch Bezirksforstinspektionen sowie die Gruppe Forst geprüft.

Hinweis: RUPI und BHI sind laut Land Tirol rechtsunverbindliche Richtwerte. Sie sind gut für Marktbeobachtung und Analyse, aber keine garantierten Verkaufspreise.

<details>
<summary>Datenstand Tiroler Walddatenbank</summary>

```{r}
if (nrow(tirol_wdb) > 0) {
  tirol_wdb |>
    summarise(von = min(jahr), bis = max(jahr), .by = c(index, frequenz)) |>
    mutate(zeitraum = str_c(von, bis, sep = "-")) |>
    select(index, frequenz, zeitraum) |>
    dt_table()
} else {
  tibble(Hinweis = "Noch keine Tirol-WDB-Daten. Starte: Rscript scripts/fetch_raw.sh && Rscript scripts/process_tirol_wdb.R") |>
    dt_table()
}
```

```{r}
cpi_path <- file.path("data", "processed", "inflation_austria_cpi.csv")
if (file.exists(cpi_path)) {
  read_csv(cpi_path, show_col_types = FALSE) |>
    summarise(von = min(jahr), bis = max(jahr), quelle = first(quelle)) |>
    dt_table()
} else {
  tibble(Hinweis = "Noch keine VPI-Daten. Starte: Rscript scripts/process_inflation.R") |>
    dt_table()
}
```

</details>
